【裁判字號】    97,易,518
【裁判日期】    980119
【裁判案由】    詐欺
【裁判全文】
臺灣臺南地方法院刑事判決               97年度易字第518號
公  訴  人  臺灣臺南地方法院檢察署檢察官
被      告  丁○○
上列被告因詐欺案件，經檢察官提起公訴（96年度偵字第13417
號），本院判決如下：
    主  文
丁○○無罪。
    理  由
壹、證據能力之認定
一、按被告以外之人於審判外之言詞或書面陳述，除法律有規定
    者外，不得作為證據。又除顯有不可信之情況外，公務員職
    務上製作之紀錄文書、證明文書；及從事業務之人於業務上
    或通常業務過程所須製作之紀錄文書、證明文書，亦得為證
    據，刑事訴訟法第159條第1項、第159條之4第1、2款定有明
    文。本院依職權調取之大榮海運股份有限公司（下稱大榮海
    運公司）歷次變更登記事項表及董監事名單、暨馬可波羅航
    運股份有限公司（下稱馬可波羅公司）設立登記表、馬可波
    羅船舶基本資料及行駛航線等資料，係承辦之公務員依法定
    程序審核後作成之文書；另卷附被告所有寶華商業銀行（原
    泛亞銀行）中港分行帳號000000000000號帳戶之交易明細及
    相關傳票各1份，係於通常業務過程不間斷、有規律而準確
    之記載，通常有記帳人員校對其正確性，且其記錄係完成於
    業務終了前後，無預見日後可能會被提供做為證據之偽造動
    機，其虛偽之可能性甚小，應屬從事銀行業務之人於通常業
    務過程所做成之證明文書。此外，復無證據顯示前開紀錄文
    書存有詐偽或虛飾之情事，無顯不可信之情況，應認上開文
    書屬於刑事訴訟法第159條之4第1、2款所稱之具有特信性之
    文書，而有證據能力。
二、另按被告以外之人於審判外之陳述，雖不符刑事訴訟法第
    159條之1至第159條之4之規定，而經當事人於審判程序同意
    作為證據，法院審酌該言詞陳述或書面陳述作成時之情況，
    認為適當者，亦得為證據；當事人、代理人或辯護人於法院
    調查證據時，知有第159條第1項不得為證據之情形，而未於
    言詞辯論終結前聲明異議者，視為有前項之同意，刑事訴訟
    法第159條之5定有明文。本件馬可波羅公司申請書、證人即
    告訴人甲○○於警詢之指訴暨其提出之刑事告訴狀、刑事補
    充告訴意旨狀、刑事補充告訴理由狀及證人曾正森於偵查中
    未經具結之言詞陳述，被告於本院準備程序及審理時均不爭
    執證據能力，迄至言詞辯論終結前，亦未主張有上開不得為
    證據之情形，本院審酌上開證據與本件犯罪事實有關，製作
    經過亦無違法不當之瑕疵，以之為證據，堪認為適當。
貳、實體事項
一、公訴意旨略以：被告丁○○明知其經濟狀況不佳，在民國86
    年間已積欠訴外人曾正森新臺幣（下同）1,000餘萬元，竟
    意圖為自己不法之所有，於90年4月間，透過曾正森認識告
    訴人甲○○後，多次前往告訴人位於臺南市之住處，向告訴
    人佯稱可以投資馬可波羅公司及購買馬可波羅號航船經營與
    中國大陸之小三通航線，告訴人因而陷於錯誤，遂依被告之
    要求於90年6月1日，前往臺南區中小企業銀行將500萬元投
    資款匯入被告所有之泛亞商業銀行（現改名為寶華商業銀行
    ）中港分行帳號000000000000號帳戶內；被告於收受告訴人
    上開500萬元投資款後，並未使用來購買船隻及籌設公司，
    竟於當日將告訴人匯入之款項轉入曾正森所有之泛亞商業銀
    行帳號00000000000號帳戶內以抵償其與曾正森之債務。嗣
    因告訴人遲遲無法取得馬可波羅公司股份及馬可波羅號船之
    所有權，始知受騙。因認被告涉有刑法第339條第1項詐欺取
    財之罪嫌。
二、按被告未經審判證明有罪確定前，推定其為無罪；又犯罪事
    實應依證據認定之，無證據不得認定犯罪事實，刑事訴訟法
    第154條第1項、第2項定有明文。次按檢察官就被告犯罪事
    實，應負舉證責任，並指出證明之方法。刑事訴訟法第161
    條第1項亦定有明文。因此，檢察官對於起訴之犯罪事實，
    應負提出證據及說服之實質舉證責任。倘其所提出之證據，
    不足為被告有罪之積極證明，或其闡明之證明方法，無從說
    服法官以形成被告有罪之心證，基於無罪推定之原則，自應
    為被告無罪判決之諭知。又事實之認定，應憑證據，如未能
    發現相當證據，或證據不足以證明，自不能以推測或擬制之
    方法以為裁判基礎，最高法院著有92年度台上字第128號判
    例、40年台上字第86號判例可資參照。
三、本件公訴人認被告丁○○涉有詐欺罪嫌，無非係以前開事實
    有證人即告訴人甲○○之指訴、證人曾正森證述被告於收受
    告訴人500萬元投資款當天隨即將款項轉帳抵銷債務之事實
    、證人乙○、張素靜、陳宗裕證稱渠等並未與被告合資設立
    馬可波羅公司等語、臺灣區中小企銀國內匯款申請書1紙及
    被告所有寶華銀行（原泛亞銀行）中港分行帳號0000000000
    00號帳戶之交易明細及相關傳票各1份為其論據。訊據被告
    固坦承其有向告訴人邀約投資馬可波羅公司及購買馬可波羅
    號船舶經營金門與中國大陸之小三通航線，及收取告訴人上
    開500萬元投資款後，當日即將該款項轉入曾正森泛亞銀行
    之帳戶，充作抵償與曾正森之債務之事實。惟堅詞否認有何
    詐欺犯行，辯稱：伊於89年間極力爭取臺灣及中國大陸間金
    門至廈門小三通之航線，並透過乙○先生代墊2400萬元購得
    馬可波羅號船舶並加以整修，伊事後償付乙○1600萬元。伊
    原欲成立馬可波羅公司，亦將甲○○先生依其出資額列為股
    東，後因急於爭取小三通航線，馬可波羅公司來不及成立，
    經與大榮海運公司負責人乙○商議，先以大榮海運公司名義
    申請兩岸航權，並將馬可波羅號船舶登記於大榮海運公司名
    下，待伊籌得資金後，再向乙○購買大榮海運公司及馬可波
    羅號船舶，至於整修船隻之費用由伊負擔。為整修馬可波羅
    號船舶，伊向曾正森調度500萬元，並承諾曾正森將來若取
    得資金，必清償上開整修馬可波羅號航船之費用，因此，於
    取得告訴人500萬元資金後，即轉入曾正森帳戶以為清償。
    嗣因小三通航線經營初期，僅限於福建地區臺商及金門地區
    之住民方得使用，客源少，一週只行駛二個航次，伊卻須負
    擔人事及維修費用等固定成本，營運2年期間狀況不佳，出
    現虧損，復未能順利籌措資金，營運未見起色，對乙○之欠
    款一再累積，無法清償。伊原來招募之股東中，有人另組經
    營團隊，清償馬可波羅號船舶對乙○之欠款。伊對接手之團
    隊主張先前支付馬可波羅號航船之費用及申請航權應能獲取
    之600萬乾股（伊原欲用來抵償告訴人投資500萬元部分）。
    惟乙○以伊原支付馬可波羅號船舶之費用，用以抵付伊使用
    船舶營運2年期間租金尚且不足，且馬可波羅號船舶能取得
    航權係因為登記在大榮海運公司名下，伊亦無權主張600萬
    元乾股，新股東亦認為伊對船舶之股份，在伊營運期間已被
    伊賠光，而否決伊前開主張，其對馬可波羅船舶之權利至此
    被全部排除。致伊無法依約提供告訴人馬可波羅公司及馬可
    波羅號船舶之股份，亦無力清償告訴人500萬元之投資款，
    惟伊自始並無詐欺甲○○之犯意等語。
四、經查：
  (一)按刑法第339條第1項詐欺罪之成立，係以意圖為自己或第三
    人不法所有，以詐術使人將本人或第三人之物交付為要件。
    所謂以詐術使人交付，必須被詐欺人因其詐欺而陷於錯誤，
    若其所用方法，不能認為詐術，亦不致使人陷於錯誤，即不
    構成該罪，最高法院46年度台上字第20號判例可資參照。本
    件是否成立詐欺，應以被告向告訴人收取500萬元投資款，
    是否用於購買船舶、籌組公司從事船舶之營運？抑或以投資
    船舶為藉口，騙取資金到手後，並無任何從事船舶經營事實
    ，將資金挪供己用，遠走高飛？如係前者，即難認被告向告
    訴人收取500萬元之行為係施用詐術之詐欺行為。如係後者
    ，則被告係以投資船舶為施用詐術以達其不法取得他人500
    萬元之手段，自應繩以詐欺罪，合先敘明。
  (二)被告坦承其邀約告訴人投資馬可波羅公司及購買馬可波羅號
    船舶經營與中國大陸之小三通航線，並收取告訴人所匯500
    萬元投資款後，當日即將該款項轉入曾正森泛亞銀行之帳戶
    之事實，核與告訴人指訴內容相符，並有股權讓渡同意書、
    臺灣區中小企銀國內匯款申請書各1紙及被告所有寶華銀行
    （原泛亞銀行）中港分行帳號000000000000號帳戶之交易明
    細及相關傳票各1份在卷可稽（見偵(一)卷第4、5頁、偵
    (三)卷第7、8、34、36～38頁），堪認屬實。
  (三)告訴人於偵查中指稱：「（被告要你如何投資這項投資計劃
    ？希望你投資多少錢？）有，他事先有跟我講過，他說公司
    之營運、營運項目、說公司要買船等，講了很多，當時（誤
    載為知）跟我說的是說投資買一條船叫馬可波羅，並說要跟
    大榮海運配合，他沒有跟我說要投資多少錢，500萬是我自
    己拿出來的，那時丁○○是作旅行社，是曾正森介紹認識的
    」（偵三卷第3頁）。依告訴人前開指訴，本件被告並未要
    求告訴人投資具體之金額，而係告訴人在聽取被告說明投資
    船舶、籌組公司之細節，其自行評估後，才決定投入500萬
    元資金。被告提出投資計劃，招募他人參與投資小三通船舶
    之營運，該招募行為是否該當詐術？告訴人在投入500萬元
    資金之前，是否陷於錯誤？均非無疑。
  (四)況查，被告於收取告訴人資金後，確有購買馬可波羅號船舶
    並經營上開小三通航線之事實，此除被告一再指陳歷歷外，
    核與證人乙○到庭結證：「89年間，被告對於小三通航線很
    有興趣，故委請伊幫忙找船。伊在臺南將軍鄉馬沙溝買到一
    條舊的客輪，經過修理並通過港務局的檢驗合格後，命名為
    馬可波羅號。兩岸小三通航權係經被告前往中國大陸北京才
    申請到執照的。伊曾與被告約定，該船於取得港務局之營運
    許可後，如以馬可波羅號船舶的購買及整修費用，以2400萬
    元賣給被告；如包括大榮海運公司及馬可波羅號船舶，即以
    3600萬元讓渡給被告。被告尚未清償所有價金之前，伊即將
    馬可波羅號船舶於91年間交予被告經營，伊僅掛名為董事長
    。嗣因被告一直無法付清船款，馬可波羅號航船仍登記於大
    榮海運名下」（見本院卷第136~139頁）內容相合，且告訴
    人亦不諱言曾偕同被告至台中港看過馬可波羅號船舶，並於
    金廈航線開始營運之後搭乘該船（見本院卷第90、91頁），
    此外復有馬可波羅號船舶基本資料表、馬可波羅公司籌設船
    舶運送業申請書及該船現仍經營金門至廈門之小三通航線之
    回函（大榮航運公司97年6月25日榮業字第09700625號函一
    紙在卷可參。足見被告邀約告訴人投資之後，確實有尋找船
    隻、經營船舶之事實，則被告以投資船舶為由，收取告訴人
    之500萬元，尚難認有何施用詐術之處。
  (五)另參卷附馬可波羅公司籌設船舶運送業申請書檢附之全體股
    東名冊（見偵(二)卷第75頁），被告亦將告訴人列為股東之一
    申請公司設立，馬可波羅公司也因此確有成立，足認被告於
    申請馬可波羅公司設立之初，即認列告訴人之股份，以之登
    載於上開申請書之附件，則被告於船舶營運、成立公司之際
    ，亦依約認列告訴人之股份。依此觀之，實難認被告對告訴
    人投資之500萬元有不法所有之意圖。
  (六)又衡以事業之經營，盈虧本無一定，遇有政策變更或市場經
    濟不景氣等特殊事故，影響投資之獲利亦非罕見，此為企業
    經營之風險。企業經營者於事業營運過程中因資金調度而周
    轉、挪調手中所持之現金，未使用於原取得資金之約定用途
    ，部分優先清償屆期債務（可能繳付協議清償之分期款）、
    部分轉為相關事業之投資，藉以使其免於信用立即破產之危
    機，更可以投資部分之可能獲利，謀為其所營各項事業得以
    繼續營運之資金，此種資金調度行為，在企業經營尚非異態
    。從企業經營者的角度觀察，實無從苛責經營者僅能於財務
    狀態穩健或投資標的能明確獲利時方能募集資金或從事其他
    市場經濟行為。本案被告於資金集結階段，為求投資案之實
    現，招募告訴人為新股東，請其投資資金，參與本件小三通
    航線之經營，核屬正常招募資金行為，並無違法之處。因此
    ，本件自無從僅因被告邀約告訴人參與上開投資案之時身負
    債務，即認其招募告訴人投入資金即係施用詐術之行為。
  (七)再查，被告雖自承因本件購買馬可波羅號船舶積欠曾正森
    1,000多萬元之借款，並於取得告訴人投注之資金500萬元後
    ，當日隨即轉匯予曾正森清償上開借款（本院卷第39頁）。
    惟被告所清償者，係關於曾正森因馬可波羅號航船引擎修理
    所代墊之費用，此據證人曾正森於偵查中證稱：因馬可波羅
    號航船引擎需要修理，故出借500萬元予被告等語無訛（見
    偵(三)卷第4頁）。顯見被告轉匯上開500萬元清償曾正森之債
    務者，係關於成就該項投資計畫所需之必要花費，非但與告
    訴人當初投資馬可波羅號航船之本意無違，且依前揭5.之說
    明，亦屬企業正常理財範圍，自難以被告於收取告訴人500
    萬元後，轉匯入曾正森帳戶，即謂被告收取告訴人之投資金
    係意在詐欺。
  (八)綜上，本件客觀上查無證據足資證明被告有對告訴人施以詐
    術並使告訴人陷於錯誤之情，參諸上開判例意旨，自不得僅
    以被告招募投資時身負鉅額債務，又在取得告訴人投資款項
    後用作清償他人欠款之事實，遽認本案被告有詐欺之犯行。
五、綜上論述，被告辯稱，伊收取告訴人之投資款500萬元後，
    確有從事小三通航線船舶之經營事宜，亦有成立應非虛構之
    詞，自不得僅憑被告向告訴人招募資金時，被告當時資金短
    缺之情，以及嗣後被告將告訴人投資之款項用以償還他人欠
    款，即遽為不利於被告犯罪事實之認定。本案被告主觀上既
    無何詐欺故意，客觀上亦未使用任何詐術使告訴人陷於錯誤
    ，自與刑法第339條第1項詐欺取財罪之犯罪構成要件不合，
    尚難以該罪相繩。
    本件應屬債務不履行之民事糾葛，宜循民事程序解決。公訴
    意旨所憑事證尚無從形成被告有罪論斷之確信，而刑事被告
    依法並無自證無罪之義務，此外，復查無其他積極事證足以
    證明被告確有詐欺之犯行，不能證明被告犯罪，揆諸首揭法
    條、判例要旨及說明，應諭知被告無罪之判決。
據上論斷，應依刑事訴訟法第301條第1項前段，判決如主文。
本案經檢察官丙○○到庭執行職務
中    華    民    國    98    年    1    月    19    日
              刑事第三庭  審判長法  官  鄭文祺
                                法  官  陳欽賢
                                法  官  陳振謙
以上正本證明與原本無異。
如不服本判決應於收受本判決後10日內向本院提出上訴書狀，並
應敘述具體理由。其未敘述上訴理由者，應於上訴期間屆滿後20
日內向本院補提理由書狀（均須按他造當事人之人數附繕本）「
切勿逕送上級法院」。
                                書記官  黃雅雲
中    華    民    國    98    年    1    月    19    日


司法院資訊處製作；財團法人民間司法改革基金會備份。
